臺灣高等法院刑事判決　　　　　　　　　　　　　八十九年度上訴字第三一二八號
　　上　訴　人
　　即　自訴人　乙○○
　　自訴代理人　庚○○
　　　　　　　　己○○
　　　　　　　　甲　○
　　上　訴　人
　　即　自訴人　癸○○
　　　　　　　　戊○○
　　被　　　告　辛○○
　　　　　　　　丙○○
　　共　　　同
　　選任辯護人　江肇欽
　　　　　　　　黃淑琳
右上訴人因自訴被告偽造文書等案件，不服臺灣士林地方法院八十八年度自字第一二
六號，中華民國八十九年八月一日第一審判決，提起上訴，本院判決如左：
        主  文
上訴駁回。
        理  由
一、自訴意旨略以：被告辛○○為屋主（即賣方），被告丙○○為其代理人，二人偽
    稱係母女關係，於民國（下同）八十七年一月二日經由共犯丁○○介紹與自訴人
    乙○○訂立房地買賣契約（土地座落於台北市○○區○○段二小段二十四地號；
    門牌號碼為台北市○○區○○街五十九巷七十三弄二十七號一樓），並提出渠等
    向建設公司買受該房地之預售契約書，上載買賣價金為新台幣（下同）一千零八
    十萬元，致自訴人陷於錯誤，欣然同意以七百八十萬元之價格予以買受，詎被告
    取得頭款三十萬元後，與共犯丁○○突難以聯絡，自訴人乙○○最後發出律師函
    ，限其出面解決，被告丙○○即出面，懇求自訴人（一）不要告伊二人，以免影
    響辛○○之學業。（二）請求自訴人乙○○先代其繳交銀行貸款本息。（三）伊
    同年八月有錢，屆時願買回系爭房地。（四）伊願先過戶系爭房地產權於自訴人
    乙○○，以供擔保。（五）自訴人如有意購買，可先裝潢房屋，屆時如不願購買
    ，伊亦願買回，並支付全部裝潢費用。自訴人同意，惟於同年三月二十日辦畢房
    屋過戶登記後，陸續查悉被告所提出之預售契約書為偽造（預售契約書訂約時間
    竟在總登記後），且契約書中所稱七百五十萬元銀行貸款，並非全部抵押貸款，
    而係內含一百六十六萬元被告丙○○之個人信用貸款。自訴人原以為系爭房屋如
    以抵押貸款七百五十萬，銀行八成貸款還原計算，該房屋至少亦應有九百三十八
    萬元之價值，然系爭房屋僅能抵押貸款五百九十萬元，則其價值不過七百三十七
    萬五千元，兼以去年不動產行情低迷，平均下跌逾二成，自訴人如知上情，當時
    決不會以如此價格買受，被告亦絕不可能賣得七百八十萬元之高價，是被告自應
    成立行使偽造文書而詐欺得利罪名。又同年三月以後，自訴人乙○○同意為被告
    代繳貸款本息，大多由自訴人乙○○將現金或支票交由被告丙○○前去繳納，然
    嗣後發現被告丙○○有數次擅自挪用未繳，合計數十萬元涉嫌侵占。迄同年八月
    ，被告丙○○又向自訴人乙○○偽稱（一）因故無錢買回，請求延至同年十一月
    。（二）屆時如無法買回，願任憑處分，如有剩餘，可充作乙○○所受損失之補
    償。（三）請求自訴人擔任伊子工作之人事保證。被告丙○○每次幾近跪求，自
    訴人只得同意。至同年十月被告丙○○表示無力買回，自訴人乙○○因在系爭房
    屋已花費六十多萬元之裝潢，房屋應有增值，兼以對自訴人癸○○有七、八百萬
    元之欠款，爰經被告丙○○之提議，於同年十月間將系爭房屋設定抵押權於自訴
    人癸○○，詎被告翻臉無常，於同年十一月間某日，在仁愛醫院前向自訴人乙○○恐嚇要自訴人無條件還屋，否則伊配偶會殺人，並於同年月以電話向自訴人戊○○嚇稱不能住進系爭房子，否則要找伊麻煩云云，涉嫌恐嚇，被告嗣並提出自
    訴（臺灣台北地方法院八十八年度自字第二二八號），自訴意旨略以因自訴人乙○○、癸○○、戊○○及賈睿代書之保證，相信只要系爭房地過戶後，自訴人乙○○便會依約將銀行貸款債務人名義變更，同時承擔所有伊應繳之利息，因此伊
    才將已收受之十萬元支票返還給自訴人乙○○，並將所有辦理過戶之資料交給賈
    代書，詎自訴人乙○○均未依約履行，嗣並發現於八十七年十月七日將系爭房地
    虛偽設定抵押權予癸○○，伊至此始知受騙云云。然此為被告丙○○虛構事實而
    為誣告，因認被告丙○○、辛○○共同涉有行使偽造文書、詐欺得利、恐嚇取財
    、侵占、誣告之罪嫌。
二、按犯罪事實應依證據認定之，無證據不得推定其犯罪事實；又不能證明被告犯罪
    者，應諭知無罪之判決，刑事訴訟法第一百五十四條及第三百零一條第一項分別
    定有明文。又告訴人之告訴，本以使被告受刑事追訴為目的，故其陳述是否與事
    實相符，自應調查其他證據，以資審認，苟其所為攻擊之詞，尚有瑕疵，則在此
    瑕疵未予究明以前，即不能遽採為斷罪之基礎，最高法院六十九年度台上字第一
    五三一號著有判例；又認定犯罪事實，須依證據，如證據之真實尚欠明瞭，即不
    能以擬制推測之方法為判斷之基礎，最高法院七十一年台上字第五九八四號亦著
    有判例。
三、訊據被告丙○○、辛○○，均堅決否認涉有上開罪嫌，被告丙○○辯稱：（一）
    當初因為繳不出貸款，才想要出售房子，當初賣給乙○○七百六十五萬元，因為
    代書林鐘培說乙○○要向公司報帳，所以另外寫一份七百八十萬元的契約，簽約
    時只有拿十五萬元（包括五萬元現金及十萬元支票），但所拿的五萬元現金當天
    又給代書，十萬元支票事後被乙○○以代繳銀行貸款騙回去。伊當初確實是以一
    千零八十萬元向金和泰建設企業建設公司（下稱金和泰公司）購買系爭房地，提
    出給自訴人乙○○的契約是真的，因為辛○○當時在中央大學唸研究所，趕不及
    回台北簽約，所以就先去銀行對保，因為銀行要整批辦理才方便，契約由伊拿回
    去等辛○○八月底回來時，才交給辛○○簽，所以這一份契約簽訂時間會在銀行
    撥款對保之後，至於交給建設公司那一份，就由伊代理後先交回去給建設公司，
    所以二份契約日期會不一樣，但內容都完全一樣；又與乙○○簽訂買賣契約時，
    有說向銀行貸款七百五十萬元，並未隱瞞，且契約中只有言明銀行貸款，並未說
    是房屋貸款，且有註明貸款多退少補，貸款要與過戶同時辦理，而過戶前，乙○○就已知道有信用貸款，若他在意信用貸款，當時應解約才是。賣房子給乙○○
    時，有說好要變更貸款人或清償貸款，他都沒有去辦，直到三月間乙○○說要先
    辦理過戶才能辦理轉貸，伊才先過戶給他，後來銀行又來催繳利息，當時因怕房
    子被拍賣，所以雙方同意另找買主，但後來去查謄本才知道房子已設定第二順位
    抵押權給癸○○，伊並不知情，更不可能同意。（二）伊並未恐嚇乙○○與戊○○，伊只有要乙○○把房子還他，而當時系爭房子已被查封，伊只是勸戊○○不
    要搬進去住。（三）乙○○有交給伊四期應繳之貸款金額，每期六萬三千元，都
    是交支票，伊都有去繳，並未侵占。（四）辛○○在台灣台北地方法院提起乙○○、癸○○等涉嫌詐欺之自訴案件，所訴均為事實，並無誣告等語；被告辛○○
    則辯稱：房子是交給伊媽媽處理，和乙○○買賣房子的過程伊不清楚，一直到設
    定第二順位抵押權時才去瞭解，並未誣告等語。
四、經查：
  (一)關於偽造文書及詐欺得利部分：
    自訴人乙○○認被告等涉有此部分之罪嫌，無非以被告丙○○偽造並行使其與建
    設公司間之不動產買賣契約，且隱瞞七百五十萬元之貸款中有一百六十六萬元之
    信用貸款，致自訴人誤判該不動產行情，陷於錯誤，而高價購買。然查：
  1.被告提供予自訴人乙○○其與金和泰公司、沈瑞芬簽訂之「房屋預定買賣合約書
    」、「土地預定買賣合約書」之內容為真正，業據證人即金和泰公司負責人施淑
    麗、及該合建地主代表沈瑞芬證述屬實（見原審法院八十九年二月二十九日、三
    月十七日訊問筆錄），並提出該契約、發票各二份（影本經核與原本相符，原本
    閱後發還）佐證，施淑麗並證稱：被告所買之系爭房地總價為一千零八十萬元，
    土地及房屋分別簽訂，簽約時辛○○不在台北，契約就由丙○○先帶回去，（有
    無可能在房屋總登記之後還跟人家簽訂房屋預訂買賣契約？），我們這一批是從
    預售屋就開始賣，因為只有十幾戶，所以我們一律都用房屋預定買賣契約書來簽
    訂，．．所簽訂之契約均一式二份，伊二份契約都交給丙○○拿回去簽，丙○○
    事後交回給公司一份，伊以丙○○拿回契約的那一天為簽約日，並填上日期，即
    八十六年七月十日，另一份她拿回去簽後就自己保留，伊沒有看到等語，經核證
    人所提之二份契約書原本與自訴人提呈之二份契約書影本，內容均相同，僅契約
    書末之日期有異（證人所提之契約原本日期為八十六年七月十日，自訴人提呈之
    契約日期為八十六年八月二十日），應認被告此部分之辯解足堪採信，其交予自
    訴人供參考之不動產買賣契約為真正。而自訴人乙○○自承會認為被告提出之上
    開契約書為偽造，是因為該契約簽訂時間在房屋總登記之後，此為預售屋之買賣
    ，不可能在登記之後才訂約云云（見原審卷壹第一五四頁），然「刑法第二百十
    條之偽造文書，以無制作權之人冒用他人名義而制作該文書為必要，如果行為人
    對於此種文書，本有制作之權，縱令其不應制作而制作，亦無偽造文書之可言。
    」最高法院二十四年上字第五四五八號判例著有明釋，故就系爭買賣契約書而言
    ，被告等本係有權制作之人，且亦係以被告辛○○之名義為之，故縱令被告確曾
    因課業關係而補簽不同之立約日期於買賣契約書上，亦無任何偽造文書可言，自
    訴人僅憑空臆測，即無端指摘，自不足取。
  2.被告於八十七年一月二日與自訴人乙○○簽訂「不動產買賣契約書」時，固未告
    知七百五十萬元貸款中有包括一百六十六萬元之信用貸款，然依卷附渠等所簽訂
    之「不動產買賣契約書」中第二條第三款載明：「新台幣七百五十萬元（即銀行
    現有貸款，多退少補），由甲方（指乙○○）承受或轉貸別家銀行，由甲方代償
    全部銀行貸款。」，並未明訂此均為不動產抵押貸款；自訴人乙○○亦自承當時
    被告丙○○並無說全部貸款均為不動產抵押貸款，不是一般貸款等語（見原審卷
    壹第四十五頁）。而證人即乙○○之友人壬○○於原審時證稱：當初是透過林加
    州一直向乙○○大力推薦很便宜，乙○○才買，房屋價格是林加州訂的，原本開
    價一千多萬元，但雙方一直協議，降到八百五十萬元，最後是七百多萬元成交的
    ，價格是雙方共同協議的等語（見原審卷壹第一二五頁背面）；自訴人乙○○亦
    自承：當時覺得前手買了一千多萬元，伊用七百多萬元買，很划算等語（見原審
    卷壹第一二六頁）；另證人許崑祥亦證稱：當初是從八百二十幾萬談起，乙○○
    一直嫌貴，並殺到七百多萬元等語（見原審卷壹第一二八頁）；林鐘培於另案（
    臺灣台北地方法院八十八年度自字第二二八號卷壹第一八三頁）中供稱：乙○○
    看了很滿意，有去做市場調查，就去訂契約等語，足見自訴人乙○○購買上開不
    動產，係經其協議、殺價、與前手比價後綜合判斷，自覺得划算才購入，尚非被
    告施用何詐術使其陷於錯誤所致，況不動產抵押貸款，本不一定要足額申請，故
    自訴人乙○○事後逕以被告辛○○以系爭房地貸得之五百九十萬元抵押貸款八成
    還原推估不動產原價，亦有未合。又縱自訴人乙○○事先未能得知原先七百五十
    萬元貸款中，包括了一百六十六萬元之信用貸款，然其購買系爭房屋總價為七百
    六十五萬元（其主張七百八十萬元不足採，理由詳後），承受貸款僅為其支付被
    告價金之一種方式，即若其資力充足，當可全額支付被告，再由被告自行清償原
    本之銀行貸款，若其不欲（或無力）全額支付現金時，亦可於雙方同意下，以承
    受既有貸款作為其支付價金之方法，於其承受原有貸款情況下，若銀行能足額轉
    貸，自訴人自可僅先支付小額款項（十五萬元）即可取得系爭房地，若無法全額
    轉貸，亦應由買受人即乙○○設法補不足額之部分償還予貸款銀行，以遂其支付
    買賣價金之義務，始合乎常情，而銀行辦理貸款亦會因人之信用及建築物之新舊
    及借貸時期有不同之貸款標準，且出賣人即被告亦無保證自訴人乙○○可足額貸
    款之義務（依契約亦無此特約之保證）。況自訴人乙○○於八十七年三月間辦理
    系爭房地過戶時，已知上開七百五十萬元貸款，有包括一百六十六萬元之信用貸
    款，若其認為此攸關重大，當解除契約才是，然其不僅未解除契約反而辦理過戶
    登記，取得所有權，此情除經證人許崑祥結證屬實外（見原審卷壹第一五五頁）
    ，並有系爭不動產謄本一份附卷可憑，益證此信用貸款並不足以影響自訴人乙○○當初向被告購買系爭房地時對於價格之判斷。故自訴人乙○○一再以事後無法
    向各家銀行申請足額貸款（七百五十萬元），而認被告隱瞞信用貸款，施用詐術
    使其受騙，亦屬無稽。
  3.又不動產買賣，在同一區域或有參考行情，但並無固定一成不變之價格，即使同
    一建築物，在不同時期出售，或出售對象不同，就會有不同價格，此為一般人通
    曉之常識，是不動產出售價格可因人、因時、因地而異。縱令自訴人所稱買價偏
    高屬實，也屬市場供需、買方自己之考量或買方自己調查不清所致，自不影響買
    賣關係之效力，亦無任何詐欺可言，否則豈非所有價格偏高之買賣，買方均可以
    詐欺指訴。至於自訴代理人所提「台灣地區不動產成交行情公報」所載不動產成
    交金額，與系爭房地之實際價值，因地段、屋齡、折舊之不同等因素，未必有所
    關連，自不足為憑，故自訴人所稱系爭房地當時市價僅值五百餘萬全係自訴人片
    面之詞，顯非可採。
  4.對於自訴人乙○○主張被告詐得三十萬元部分：自訴人乙○○主張以七百八十萬
    元購得系爭房地，並已於簽訂不動產買賣契約時，交給被告三十萬元頭期款，認
    被告係詐得此部分之利益。然被告與自訴人乙○○就系爭不動產買賣，共簽訂二
    份契約，一份為真正之價格七百六十五萬元，另一份七百八十萬元是應丁○○要
    求另外簽訂，是為了乙○○向公司報帳之用，當天給被告丙○○十五萬元，其中
    五萬元為現金，十萬元為支票，五萬元現金當天又被代書林鐘培以仲介費名義拿
    回，其餘十萬元之支票則被自訴人以代繳銀行貸款索回等情，業據被告丙○○陳
    述在卷，核與丁○○於另案（台北地院八十八年度自字第二二八號卷壹第一八二
    頁至一八五頁）中所供大致相符。且自訴人乙○○於該案中亦自承有二份內容不
    同的契約（同上卷第一一八頁背面）；證人許崑祥並證稱：丁○○有向伊表示承
    受銀行貸款沒問題，渠等才在八十七年一月二日簽約，簽約金額為七百六十五萬
    元，因為貸款有七百五十萬元，所以林鐘培表示自備款十五萬元部分，是五萬元
    現金，十萬元支票，．．．林鐘培有向伊表示乙○○要向公司報帳，所以另外又
    簽了一份七百八十萬元之契約，被告亦同意，所以簽了二份契約等語（見原審卷
    壹第一二八頁），並有上開二份不動產買賣契約書影本在卷可憑，應認被告與自
    訴人乙○○就系爭不動產之買賣價金確為七百六十五萬元無訛，而不論是總價為
    七百八十萬元或七百六十五萬元之契約，均記載於簽約時，自訴人乙○○交付被
    告辛○○五萬元現金及十萬元支票，並非三十萬元，故自訴人稱被告詐取三十萬
    元亦與事實不符。又證人丁○○雖於本院訊問時陳稱：「乙○○剛好住院，他未
    給我簽約金，我先墊，但之後有還給我二十萬，但是我另墊二萬元給代書，所以
    實際上我拿十八萬，我總共介紹他四戶房子。」等語（見本院卷貳第五頁），然
    縱令自訴人確曾交付任何金錢與林某，亦屬渠等間之債務關係，自與被告等無涉
    ，被告只是依買賣契約之約定收受上揭十五萬元價金，何違法之有，自訴人一再
    以渠與林鐘培間之金錢糾葛誣攀被告，難認有理。
  5.詐得裝潢利益部分：自訴人乙○○又主張被告目的在詐得其於系爭房屋上所花近
    六十餘萬元之裝潢云云，然自訴人對於花費六十餘萬元裝潢乙節，並無實據，證
    人壬○○雖證稱：「聽說花了六十幾萬」等語，亦屬傳聞，並無證據能力，不足
    為不利被告之認定。並且被告已於八十七年三月間依約將系爭房地辦理過戶登記
    給自訴人乙○○，其既為所有權人，並加以使用（否則其如何能進行所謂之「裝
    潢」？），而被告辛○○仍為系爭不動產之抵押債務人，則於此情況下，殊難想
    像被告如何詐得系爭不動產之「裝潢利益」？此部分指訴亦屬無稽。
  6.自訴人乙○○主張被告丙○○提議設定抵押權給癸○○乙節，被告堅決否認知情
    、同意，查自訴人乙○○於八十七年十月七日，以系爭房、地為自訴人癸○○設
    定六百萬元不動產抵押權，此有系爭不動產建物登記簿謄本在卷可參。衡情，被
    告出售系爭房地予自訴人乙○○，迄八十七年十月時，自訴人乙○○仍未能辦妥
    銀行轉貸事項，已如前述，則在系爭房地已過戶予自訴人乙○○並交由其使用，
    然銀行貸款之債務人仍為被告辛○○，則被告二人在未得任何保障之情況下，竟
    還同意將系爭不動產再設定高達本金六百萬元之最高限額抵押權予不相干之第三
    人，實與常理有違。而自訴人乙○○與癸○○於上開被訴詐欺乙案中，經該院法
    官隔離訊問結果，渠二人對於彼此間債權債務關係、買賣系爭房地之簽約過程、
    買賣價金及抵債金額等重要之點，所供均不相同（見臺灣臺北地方法院八十八年
    度自字第二二八號卷壹第八十至八十三頁），足見渠等間並無債權、債務及買賣
    關係之存在，自訴人稱因買賣無法辦理過戶才由被告丙○○提議改以設定抵押權
    之方式云云，並不實在。而證人潘郭碧艷證稱：曾聽丙○○說利息繳不出來，將
    把房地賣給癸○○，但因為不能過戶，所以才要將房地抵押給她云云，然其又自
  承此大部分是聽乙○○說的（見原審法院八十九年四月十四日訊問筆錄），是其
    證言自不能作為不利於被告之認定；另證人壬○○證稱：丙○○知道，且同意云
    云（見同上卷）；證人賈睿證稱：是丙○○主動要求辦理過戶給乙○○云云（見
    同上卷），然渠等所證與調查結果並不相符，且證人壬○○與自訴人乙○○關係
    親近，自承多次陪同自訴人乙○○開庭，並不請自來於法庭作證，賈睿則與被告
    有利害關係（另案被辛○○提詐欺自訴），所證自有偏頗之虞，不宜遽信，是自
    訴人此部分之主張亦乏實據。
  7.詐得貸款利息部分：自訴人乙○○無法以系爭不動產取得足額貸款（七百五十萬
    元），本應由其設法解決，履行其清償被告買賣價金之義務，已如前述，且依卷
    附雙方所簽訂之不動產買賣契約第十四條亦有約定：「銀行利息至本契約成立日
    起，由甲方（指乙○○）負責繳付，．．．。」，是自雙方簽訂契約後，系爭不
    動產之貸款利息，本應由自訴人乙○○開始繳納，故自訴人乙○○將其應繳納之
    款項，委由被告丙○○轉交給貸款銀行（因自訴人未依約辦妥貸款事項，致該不
    動產抵押債務人仍為被告辛○○）乃遂行其履約義務，被告等豈有獲得何不法利
    益可言？
  8.綜上觀之，被告二人既未偽造與金和泰公司及沈瑞芬所簽訂之「房屋預定買賣合
    約書」、「土地預定買賣合約書」，且自訴人乙○○購買系爭房地，係經其評估
    、殺價、參考前手價格後，依雙方協議之價格（七百六十五萬元）買受，且被告
    已依約將系爭房地過戶在自訴人乙○○名下，自訴人乙○○依約本有支付房地價
    金並支付銀行貸款利息之義務，然自訴人乙○○本身拖延，未依系爭不動產買賣
    契約書第二條第二款及第十四條第二款之約定，將債務人變更為呂某名義，是只
    享權利未盡義務，反觀被告等卻在整件買賣之中喪失房地所有權，而且分文未得
    ，至今仍是銀行貸款之債務人，且因系爭房地遭銀行拍賣後拍定金額不足抵償貸
    款，致被告辛○○至今仍背負三百餘萬元之債務，每月之薪資還按月遭到扣款，
    業據被告陳明，則被告二人既未曾施用詐術，本身亦受害，而自訴人亦非陷於錯
    誤買受，被告二人自無涉有偽造文書及詐欺得利之罪嫌，此外，又查無其他積極
    之證據足以證明被告二人涉有此部分罪嫌，自不能證明被告二人犯罪。
  (二)關於恐嚇取財部分：
  1.按「告訴人之告訴，係以使被告受刑事處罰為目的，是其陳述是否與事實相符，
    仍應調查其他證據，如其指訴之詞，尚有瑕疵，則在此瑕疵未能究明以前，遽採
    為有罪判決之根據，仍難認為適法。」最高法院七十三年台上字第二二八一號判
    決參照。
  2.乙○○部分：
    自訴人於自訴狀中載：被告丙○○於八十七年十一月間某日，在仁愛醫院當面向
    自訴人乙○○恐嚇要無條件還屋，否則伊配偶會殺人云云。自訴人乙○○於原審
    法院八十九年七月十八日審理庭中則稱：確實時間不記得，約在八十七年間，在
    仁愛醫院，她告訴伊說她丈夫殺人剛剛關出來，房子不能住也不能租給人家，做
    什麼事情要經過她的同意，房子要賣也要經過她的同意，否則她的丈夫會幹掉伊
    ，當時郭碧艷她有聽到，其他人是在伊醒來後出現的等語；證人郭碧艷亦證稱：
    有一次在仁愛醫院，時間伊不記得了，她說她要請他先生出面解決的意思，她說
    她先生比較兇悍，比較有能力，大概就是這個意思，（有無說一些比較具體的話
    ？）有用台語說『你再假肖，就會怎樣怎樣』，當時旁有癸○○在，是否還有其
    他人伊忘了，她當時說『怎樣怎樣』，是說要打要殺都有辦法等語（見原審法院
    八十九年七月十八日審理筆錄）。然查被告丙○○早在六十八年前後即已與前夫
    蕭武田離婚，迄今未再婚，有戶藉謄本一紙在卷可按，是自訴人指訴被告恐嚇其
    「伊配偶會殺人」云云，難認與事實相符，又自訴人乙○○對於指訴之犯罪時間
    並不明確，且依其於原審法院中所指陳之內容觀之，被告並無取財之意，與其於
    自訴狀中所指訴者並不一致，且與證人所證內容亦不相符，是自訴人所指訴之恐
    嚇犯行，除了自訴人空言指陳外，並無其他事證足以補強其指控與事實相符，指
    訴尚有瑕疵，自難採信。
  3.戊○○部分：自訴人於自訴狀中載：於同年月（即八十七年十一月份）被告以電
    話向自訴人戊○○嚇稱不能住進系爭房子，否則要找伊麻煩云云；然自訴人戊○○於原審法院調查中卻改口指稱：被告丙○○打電話來告訴說不可以進去住，房
    子有糾紛，如果伊進去住，旁邊會有小鬼來搗蛋，．．．伊是害怕小流氓會來找
    伊麻煩等語（見原審卷壹第四十六頁），核其所陳，一則稱係被告要找伊麻煩，
    一則稱係旁邊的小流氓會來搗蛋，其前後說詞歧異，顯具瑕疵，且依其指訴內容
    觀之，被告亦無恐嚇「取財」之意，況除自訴人之指訴外，並無其他積極之證據
    足以證明所訴事實為真，而所訴又有瑕疵，是此部分亦不足採信。
  4.綜上，自訴人乙○○及戊○○關於所謂「恐嚇取財」之指控非但毫無舉證，而且
    多有瑕疵，依前揭最高法院判決之意旨，自不能僅依自訴人等毫無憑信性之片面
    主張即遽為被告等不利之認定。另自訴人乙○○自訴辛○○為本罪之共犯，然其
    對於被告辛○○如何為共犯參與犯罪，並未具體舉證以實其說，顯屬無稽，此外
    ，又查無其他積極之證據足以證明被告二人涉有此部分罪嫌，亦不能證明被告二
    人犯罪。
  (三)關於侵占部分：
  1.自訴人於自訴狀中載：同年（指八十七年）三月份後，自訴人乙○○同意代被告
    繳納之貸款本息，大多由自訴人乙○○將現金或支票交由被告丙○○前去繳納，
    嗣經發現被告丙○○有數次挪用未繳，合計數十萬元，涉嫌侵占云云；後自訴人
    乙○○改稱：侵占時間也不確定，自八十七年三月間起至同年十一月間止，共交
    付九期貸款金給被告丙○○，但丙○○只繳四期，其餘為其所侵占，共侵占五期
    云云（見八十九年七月十二日聲明聲請狀，原審法院八十九年七月十八日審理筆
    錄）。然經原審法院向世華聯合商業銀行中山分行調取被告辛○○系爭房地貸款
    之繳息情形，自八十七年三月間起至同年十一月間止，僅六月及九月二個月份未
    繳，有該銀行放款帳務副檔資料─繳息（費）紀錄表一紙在卷可憑，可見自訴人
    乙○○之指訴與事實不符。而自訴人乙○○自承：伊有時拿現金有時拿支票給丙○○去繳，但哪一次是拿現金或支票，伊已不記得，拿給她的支票有無去繳，伊
    也不知道云云，是自訴人對於被告確實之犯罪時間亦不詳，至於證人壬○○、潘
    郭碧艷雖均證稱曾看過自訴人乙○○拿現金或支票給丙○○去繳貸款云云，然渠
    等均自承不記得交付之時間、地點、次數及究竟是交付現金或支票，且不知丙○○拿錢後是否有去銀行繳納等情，加以丙○○確有去繳交四期貸款，有收據影本
    四紙附卷足憑，並為自訴人乙○○所自承，且因被告仍為銀行貸款之債務人，已
    如前述，其仍需負擔大筆貸款，被告豈有故意侵占款項拒不繳納致被銀行追償之
    理？是證人之證詞，亦無法作為不利於被告丙○○之認定。自訴人乙○○之指訴
    不僅不明確，且與事實不符，又未提出其他積極之證據足以證明被告丙○○涉有
    此部分之罪嫌。
  2.另自訴人並自訴辛○○為本罪之共犯，然其自承錢均交給丙○○，是其對於被告
    辛○○如何為共犯參與犯罪，並未舉證以實其說，亦屬無稽。此外，又查無其他
    積極之證據足以證明被告二人涉有此部分罪嫌，不能證明被告二人犯罪。
  (四)關於誣告部分：
  1.按刑法第一百六十九條所稱「誣告」乃指「以犯人明知所訴虛偽為構成要件，若
    誤認有此事實，或以為有此嫌疑，自不得遽指為誣告」、「以告訴人所訴被訴人
    之事實必須完全出於虛構為要件，若有出於誤會或懷疑有此事實而為申告，以致
    不能證明其所訴之事實為真實，縱被訴人不負刑責，而告訴人本缺乏誣告之故意
    ，亦難成立誣告罪名」，「須具有意圖他人受刑事或懲戒處分之要件，如其報告
    之目的，在求判明是非曲直，並無使人受刑事或懲戒處分之請求，即與誣告罪之
    構成要件不符。」最高法院二十年上字第七一七號、四十四年台上字第八九二號
    及五十五年台上字第八八八號判例，均著有明文；是所謂虛構事實，係指明知無
    此事實，而故意捏造而言，若出於誤信、誤解、誤認或懷疑有此事實，或對於其
    事實誇大其詞，其目的在求判明是非曲直，均不得謂為誣告。
  2.本件被告辛○○於八十八年間以自訴人乙○○、癸○○及證人林鐘培、賈睿等人
    為被告，向臺灣台北地方法院提起詐欺自訴（八十八年度自字第二二八號），被
    告丙○○並非該案件之自訴人，此經本院調卷查核屬實，並有判決書一份可參，
    且自訴人亦未舉證說明何以被告丙○○為該誣告罪之共犯，所指尚乏實據。
  3.該案之自訴意旨略以：自訴人辛○○與被告乙○○之助理林鐘培於八十七年一月
    二日簽訂系爭不動產之買賣契約，當時有二份契約，依雙方簽訂契約之內容總價
    為七百六十五萬元，簽約同時交給自訴人五萬元現金及十萬元支票，尾款為房地
    現有之銀行貸款七百五十萬元，於八十七年三月間乙○○稱因未移轉過戶以致貸
    款不好辦而要求過戶，並保證過戶後即會變更銀行貸款人之名義，同時承擔應繳
    之利息，自訴人才相信並辦理過戶，詎被告乙○○取得系爭房地後，並未依約辦
    理銀行轉貸，亦未清償銀行借款，致自訴人辛○○不但因此受有七百六十五萬元
    之財產損失，同時遭受銀行發函催告與支付命令，更甚者乙○○進一步與被告癸○○共同串謀虛設抵押權，於八十七年十月七日虛偽設定抵押權六百萬元，因認
    被告等共同涉有詐欺、偽造文書、使公務員登記不實等罪嫌云云。
  4.本件雙方買賣系爭不動產之過程及經過，前已詳述，自訴人乙○○於八十七年三
    月間取得系爭不動產所有權並使用，然迄今仍未辦妥該貸款名義之變更，其除於
    訂約時交付被告十五萬元價金（後又被取回）及事後支付部分貸款利息（至八十
    七年十一月）外，並未再支付任何款項，且因未辦妥銀行貸款名義人之變更或轉
    貸，致目前系爭房地因未續繳貸款而被查封、拍賣，其並與癸○○設定顯有可疑
    之抵押權，故被告主觀上認自訴人乙○○、癸○○涉有詐騙、偽造文書等罪嫌，
    尚非憑空捏飾；況該案認乙○○、癸○○不構成詐欺罪，並非認其無前開客觀行
    為，而係認其尚乏不法所有之意圖，且被告與乙○○間應屬民事債務不履行問題
    ，故認其無詐欺犯意，至於偽造文書及使公務員登載不實部分，亦認定乙○○、
    癸○○對於彼此間之債權債務關係、買賣系爭房地之簽約過程、買賣內容等細節
    供述不一致，然因所設定者為最高限額抵押權，即兩造訂定該契約時，未必須已
    有債權存在，因認定渠二人無偽造文書及使公務員登載不實之問題，此有該案判
    決書一份在卷可憑，並經本院調該案卷查核屬實，故被告辛○○並非虛構事實，
    係因有此懷疑，為求判明曲直，縱被訴之人不負刑責，而其本缺乏誣告之故意，
    故所為核與誣告罪之構成要件有間，此外，又查無其他積極之證據足以證明被告
    二人涉有誣告罪嫌，此部分被告犯罪，亦屬不能證明。
五、綜上所述，原判決以無積極之證據足以證明被告二人有何自訴人所指訴之偽造文
    書、詐欺得利、恐嚇取財、侵占、誣告等犯罪事實，經詳敘理由而諭知無罪之判
    決，經核洵無違誤，自訴人上訴仍執陳詞，指摘原判決不當，為無理由，應予駁
    回。
據上論斷，應依刑事訴訟法第三百六十八條，判決如主文。
中      華      民      國    九十一    年      五      月      十      日
                            臺灣高等法院刑事第十二庭
                                    審判長法  官  劉  景  星
                                          法  官  陳  博  志
                                          法  官  陳  志  洋
右正本證明與原本無異。
如不服本判決應於收受送達後十日內向本院提出上訴書狀，其未敘述上訴之理由者並
得於提起上訴後十日內向本院補提理由書（均須按他造當事人之人數附繕本）。
                                          書記官  蔡  佩  珊
中      華      民      國    九十一    年      五      月       十     日
